【裁判字號】    95,上訴,540
【裁判日期】    950731
【裁判案由】    詐欺等
【裁判全文】
臺灣高等法院臺南分院刑事判決  九十五年度上訴字第五四０號
上訴人
即被告  丁○○
上列上訴人因詐欺等案件，不服臺灣臺南地方法院九十四年度訴
字第一四八七號中華民國九十五年二月二十二日第一審判決（起
訴案號：臺灣臺南地方法院檢察署九十四年度核退偵字第一０三
九、一０四０、一０四一號，併辦案號：同上署九十四年度核退
偵字第一二九號），提起上訴，本院判決如下：
    主    文
上訴駁回。
    事    實
一、丁○○前於民國（下同）九十年間因強盜案件，經臺灣南投
    地方法院以九十年度訴字第一六四號判處有期徒刑二年八月
    ，嗣九十年八月十一日確定後，入監執行於九十二年四月八
    日經縮短刑期假釋付保護管束出獄，並於九十三年三月二十
    九日保護管束期滿，假釋未經撤銷視為刑之執行完畢。猶不
    知悔改，明知詐騙集團經常以取得他人帳戶作為常業詐欺犯
    行取得不法金錢之重要方法，竟貪圖不法利益，仍基於幫助
    詐騙集團以ＡＴＭ轉帳方式取得常業詐欺不法金錢之犯意，
    於九十三年三月二十七日前某不詳時間前往某不詳地點，將
    如附表所示之金融機構之存摺、提款卡暨電話語音轉帳密碼
    單等資料，交予該詐欺集團成員，以此方法幫助該詐欺集團
    共同犯罪。該詐欺取財集團成員即基於意圖為自己不法所有
    之犯意聯絡，進而於如附表所示之時間，以謊稱「信用卡遭
    人盜刷」、「辦理手機轉帳退款」、「親友急需用錢」等騙
    術，詐騙如附表所示之被害人，使之陷於錯誤，將如附表所
    示之金額，匯入丁○○上開帳戶內得手，而該詐欺集團即恃
    此為生，以之為常業。嗣後因附表編號一所示被害人甲○○
    查證後始知並無此事，方知受騙，並報警處理，始循線查獲
    丁○○，因而查知上情。
二、案經甲○○告訴臺南縣警察局歸仁分局報告臺灣臺南地方法
    院檢察署檢察官偵查後提起公訴及南投縣政府警察局竹山分
    局報告臺灣南投地方法院檢察署檢察官移送併辦。
    理    由
一、訊據被告丁○○矢口否認有將如附表所示之金融機構帳戶販
    賣予詐騙集團，辯稱：僅於九十四年四月中旬在台南郵局出
    售竹山郵局帳戶，其餘金融帳戶係遭竊云云。
二、經查：
(一)上開犯罪事實，業據證人即受詐騙集團詐取財物之被害人乙
    ○○（見警卷(一)第五至六頁）、張桂玲（見警卷(一)第十九至
    二十頁）、甲○○（見警卷(二)第七至八頁）、丙○○（見併
    辦警卷第六至七頁）證述明確，復有匯款交易明細表三張（
    見警卷(一)第十七、二四頁，警卷二第十頁）、臺灣中小企業
    銀行永康分行（見警卷(一)第二五至二七頁）、誠泰商業銀行
    永康分行（見警卷(一)第二九至三一頁）、合作金庫銀行竹山
    分行（見警卷(二)第十四至十七頁）、中華郵政股份有限公司
    南投郵局竹山郵局（見併辦警卷第十頁，併辦偵查卷(二)第十
    一至十三頁）函覆之被告開戶及交易資料共四份在卷可稽，
    被告於本院亦坦承出售附表編號四之竹山郵局帳戶、提款卡
    ，得款新台幣二千元等事不諱，足認詐欺集團利用被告如附
    表所示之金融帳戶，遂行詐欺取財犯行，該集團多次詐欺犯
    行，顯為有計畫實施犯罪，佐以該詐欺集團又使用他人帳戶
    犯罪，可認該詐欺集團係恃此為生，以之為常業至明。
(二)被告於原審辯稱：如附表所示金融帳戶全部遭竊等詞，於本
    院則辯稱：出售附表編號四之竹山郵局帳戶、提款卡，得款
    新台幣二千元，其餘金融帳戶則失竊等語，前後供述不一。
    又(一)被告於原審審理時，經檢察官訊問時先辯稱「『全部』
    金融帳戶是於『九十四年三月中旬』在『大橋五街』租屋處
    的機車置物箱內失竊」（見一審卷第六十四、六十五頁，於
    偵查中亦作相同供述，見偵查卷(三)第六頁）；嗣經原審訊問
    時又改稱：於九十四年四月二十三日第一次警詢所為訊問最
    為真實（見一審卷第六十七頁），但被告當時係表示：「我
    將金融帳戶存摺、印章及提款卡放在『臺南縣永康市○○○
    路一九六巷三十六號』居處的機車置物箱內，『九十四年三
    月二十日』時共有合作金庫、『臺灣企銀』、『郵局』、誠
    泰銀行、華南銀行的帳戶被偷」（見併辦警卷第二頁）。被
    告再經質問臺灣中小企業銀行帳戶為何是在「九十四年三月
    二十二日」申請，遂表示當時因為沒有金融帳戶，所以再申
    請新戶，但該金融帳戶相關資料又放在機車置物箱內被偷（
    見一審卷第六十八頁）。然而，被告又親自於九十四年四月
    四日前往郵局辦理掛失補副本手續後，另辦理語音轉帳及核
    發晶片提款卡（見併辦偵查卷(二)第十一至十三頁），該郵局
    帳戶旋於九十四年四月中旬，在「臺南縣永康市○○○街二
    十九號」居處的機車置物箱內，又以同一保管手法遭竊（見
    偵查卷(二)第二十頁）。(二)被告對於其所持有金融機構帳戶於
    何時何地遭竊、失竊幾本等重要事項，供述前後不一；而被
    告係於九十四年四月二十三日第一次為警訊問，距離同年四
    月四日補辦郵局帳戶、同年三月二十二日申請臺灣中小企銀
    新戶、其所謂金融帳戶全部遭竊日即同年三月二十日，時間
    僅過一個多月，且依據被告所言乃「帳戶放在機車置物箱多
    次遭竊」，被告對此失竊事項，當不致發生因時間經過甚久
    而記憶減損問題，足見被告於原審及本院辯解顯然不實。(三)
    再依據被告帳戶失竊時間之客觀資料分析，被告自稱九十四
    年三月中、下旬遭竊多本金融帳戶，遂於幾日後之同年月二
    十二日再次申請新戶，惟被告竟不妥善保管，仍將該帳戶置
    放在機車置物箱內，因而遭竊；被告於十餘日後申請補發郵
    局帳戶，又不改變方式保管，仍遭同一手法又放在機車置物
    箱內遭竊。被告以此辯稱其金融帳戶確實遭竊乙節，實屬荒
    謬，難以憑信。既被告有利於己之抗辯不足對被告作有利認
    定，不能認為被告如附表所示之帳戶確實是失竊或遺失，則
    詐騙集團如何取得被告之金融帳戶資料、金融卡甚至提款密
    碼乙節，當屬被告提供無疑。被告於原審及本院所辯不足採
    信。
(三)最高法院九十三年度臺上字第三一號判決要旨：「衡諸一般
    常情，任何人均可辦理金融帳戶存摺使用，如無正當理由，
    實無借用他人存摺使用之理，而金融存摺亦事關個人財產權
    益之保障，其專有性甚高，除非本人或與本人親密關係者，
    難認有何理由可自由流通使用該存摺，一般人均有妥為保管
    及防止他人任意使用之認識，縱特殊情況偶需交付他人使用
    ，亦必深入瞭解用途及合理性，始予提供，且該等專有物品
    如落入不明人士手中，而未加以闡明正常用途，極易被利用
    為與財產有關之犯罪工具，此為吾人依一般生活認知所易於
    體察之常識，而有犯罪意圖者，非有正當理由，竟徵求他人
    提供帳戶，客觀上可預見其目的，係供為某筆資金之存入，
    後再行領出之用，且該筆資金之存入及提領過程係有意隱瞞
    其流程及行為人身分曝光之用意，一般人本於一般認知能力
    均易於瞭解，是上訴人可預見金融帳戶存摺提供他人使用將
    幫助他人實施常業詐欺犯罪，但因需錢孔急，仍將其帳戶存
    摺、提款卡及印鑑章交付乙男，及至彰化鹿港郵局輸入密碼
    ，得款三千元，顯具縱有人以其金融帳戶實施常業詐欺犯罪
    亦不違背其本意之幫助意思自明。」。查被告係高中畢業，
    平日在家樂福大賣場工作，已據其陳述在卷，自應通曉金融
    帳戶常態使用方式，竟違反常態將相關資料交予不相干且無
    從追查之不明人士，致詐欺集團利用其帳戶犯罪，自有常業
    詐欺犯罪之未必幫助故意。本件事證明確，被告犯行應堪認
    定。
三、按行為後法律有變更者，適用行為時之法律。但行為後之法
    律有利於行為人者，適用最有利於行為人之法律，新刑法（
    九十四年二月二日公布，於九十五年七月一日施行）第二條
    第一項定有明文，故行為人實施犯罪行為後，法律有變更，
    依上開新刑法第二條第一項規定，原則上應適用行為時之法
    律，例外於新法較有利於行為人時，始適用新法，即採「從
    舊從輕原則」。惟基於罪刑法定原則及法律不溯及既往原則
    ，行為之處罰，以行為時之法律有明文規定者為限，必行為
    時與行為後之法律均有處罰之規定，始有新法第二條第一項
    之適用（最高法院九十五年度第八次刑事庭會議決議意旨參
    照），至新舊法孰重孰輕，應以其可罰性範圍及刑之重輕為
    主要比較對象。被告行為後，刑法第三百四十條之常業詐欺
    罪規定，業於九十四年二月二日修正公布刪除，並於九十五
    年七月一日施行，此刪除雖非犯罪構成要件之變更，但顯已
    影響行為人刑罰之法律效果，自屬法律有變更，依新刑法第
    二條第一項規定，比較新舊刑法結果，因舊刑法常業犯為恃
    以為生之數行為所構成，於新刑法刪除後，數行為則成立獨
    立之數罪，是以舊刑法規定對告較為有利，故仍應依新刑法
    第二條第一項前段規定適用被告之行為時法律，即舊刑法之
    第三百四十條之常業詐欺罪。因主刑之罪適用舊刑法結果，
    其餘之共犯、幫助犯、累犯，自應適用舊刑法規定為宜。
四、核正犯即該詐騙集團使用被告帳戶從事多次詐欺取財犯行，
    確實反覆實施，而以之為常業，係犯修正前刑法第三百四十
    條之常業詐欺罪。該詐欺集團以多人分工取得帳戶、詐騙、
    提款，就上開犯罪間，有犯意聯絡及行為分擔，應論以共同
    正犯。起訴意旨雖於所犯法條漏未引用修正前刑法第二十八
    條，惟於犯罪事實已載明係詐欺「集團」常業犯案，本院自
    得審理。被告基於幫助該詐騙集團常業詐欺犯罪之故意，而
    犯前開之罪，應依修正前刑法第三十條第一項前段規定，論
    以常業詐欺罪之幫助犯，並依同條第二項之規定，按正犯之
    刑度減輕之。其係以交付多本之單一故意，接續交付多本帳
    戶，依最高法院八十六年臺上字第三二九五號判例意旨，此
    數侵害行為乃於同時同地實施，侵害同一法益，各行為之獨
    立性極為薄弱，依一般社會健全觀念，在時間差距上，難以
    強行分開，在刑法評價上，以視為數個舉動之接續施行，合
    為包括之一行為予以評價，較為合理，故應屬接續犯，僅論
    以一接續幫助常業詐欺行為。被告前因強盜案件，經法院判
    處有期徒刑二年八月確定，縮短刑期假釋付保護管束出獄後
    ，於九十三年三月二十九日假釋付保護管束期滿視為刑之執
    行完畢，有臺灣高等法院被告前案紀錄表可憑，於五年以內
    再犯本件有期徒刑以上之罪，為累犯，依修正前刑法第四十
    七條之規定加重其刑。並依刑法第七十一條第一項之規定就
    上開刑之加重及減輕先加後減之。原審審酌被告有強盜前科
    ，素行不佳，提供帳戶幫助犯罪，使犯罪易於脫免處罰，難
    於追查，並致使多數被害人受有將近新臺幣四十餘萬元之損
    害，且犯後矯飾否認犯行，態度不能認為良好等一切情狀，
    適用（修正前）刑法第三十條、第二十八條、第三百四十條
    、第四十七條、罰金罰鍰提高標準條例第一條前段，量處有
    期徒刑九月，以資懲儆。因修正後新刑法第二條第一項規定
    ，採從舊從輕原則，以往實務見解認原判決未及比較適用新
    舊刑法時，上訴後，雖比較結果以舊刑法有利於行為人，而
    原判決別無其他撤銷事由，仍應由本院以此為由撤銷。惟修
    正後之規定係以適用行為時法為原則，因此原判決雖未及比
    較適用，然上訴本院後，經比較新舊刑法，行為後之法律並
    非較有利於行為人，仍應適用行為時法，則原判決適用行為
    時法即無不當，自不構成撤銷之事由。故本院經核原判決認
    事用法，均無不合，量刑亦屬妥適。被告上訴意旨，指摘原
    判決量刑過重，為無理由，應予駁回。
五、公訴意旨另以：被告上開事實，應犯洗錢防制法第九條第二
    項之罪云云。按洗錢防制法第二條第二項規定，掩飾、收受
    、搬運、寄藏、故買或牙保他人因重大犯罪所得財物或財產
    上利益者，亦屬洗錢，同法第九條第二項並規定違反上開規
    定者，處七年以下有期徒刑，得併科新臺幣五百萬元以下罰
    金。然而洗錢防制法第一條之立法目的，係為「洗錢者利用
    洗錢活動掩飾其犯罪事實，妨害重大犯罪之追查」（立法理
    由總說明參照），因此，違反洗錢防制法第九條第二項之罪
    ，必須具備條文列舉之「以洗錢活動掩飾犯罪事實」之客觀
    構成要件，以及具備正犯故意之主觀構成要件。質言之，適
    用洗錢防制法第九條第二項之構成要件，不能背離該法之立
    法目的。查被告僅單純提供帳戶，係基於幫助他人犯罪之故
    意犯罪，並無積極證據認定有掩飾他人重大不法所得財物之
    正犯故意；且該詐欺集團係利用被告帳戶直接實施犯罪，被
    害人匯入被告帳戶之行為並非洗錢行為，且該詐欺集團是否
    有將被告帳戶內之犯罪所得取出後再予以洗錢，均無積極證
    據證明被告有否參與。故被告尚不該當於洗錢防制法第二條
    第二款之掩飾因他人重大犯罪所得財物之洗錢罪，自無法依
    同法第九條第二項規定處罰。公訴人起訴書雖未載明被告所
    犯之修正前刑法第三百四十條之常業詐欺罪與洗錢防制法第
    九條第二項罪間之關係，惟公訴人起訴所記載上開事實，顯
    係敘述整件犯罪之基本事實，是上開二罪間，有裁判上一罪
    關係，被告縱未對原判決未認成立洗錢防制法第九條第二項
    罪部分上訴，此部分因與之有裁判上一罪關係，本院自併予
    審理，亦因二罪間有裁判上一罪關係，公訴人起訴被告洗錢
    防制法第九條第二項罪部分，不另為無罪之諭知，併予敘明
    。
六、據上論斷，應依刑事訴訟法第三百六十八條，判決如主文。
本案經檢察官江守權到庭執行職務。
中    華    民    國    95    年    7     月    31    日
            刑事第一庭審判長法官  黃  崑  宗
                            法官  田  平  安
                            法官  蔡  長  林
以上正本證明與原本無異。
如不服本判決，應於收受本判決後十日內向本院提出上訴書狀。
其未敘述上訴理由者並得於提起上訴後十日內向本院補提理由書
狀（均須按他造當事人之人數附繕本）「切勿逕送上級法院」。
                          書記官  李  培  薇
中    華    民    國    95    年     8    月     1    日
附錄本案論罪科刑法條全文：
修正前刑法第三百四十條（常業詐欺罪）：
  以犯第三百三十九條之罪為常業者，處一年以上七年以下有期
  徒刑，得併科五萬元以下罰金。
附表:丁○○非法提供金融帳戶予詐騙集團一覽表
┌─┬─────┬────┬───┬───┬───┬───┐
│編│ 金融機構 │局 帳 號│開戶日│被害人│匯入金│匯款日│
│號│          │        │期    │      │額    │期    │
├─┼─────┼────┼───┼───┼───┼───┤
│一│合作金庫銀│00000000│九十三│甲○○│新臺幣│九十四│
│  │行竹山分行│72503號 │年六月│      │九萬八│年三月│
│  │          │        │二十四│      │千八百│二十七│
│  │          │        │日    │      │六十九│日十三│
│  │          │        │      │      │元    │時四十│
│  │          │        │      │      │      │九分許│
├─┼─────┼────┼───┼───┼───┼───┤
│二│誠泰商業銀│00000000│九十四│乙○○│新臺幣│九十四│
│  │行永康分行│10196號 │年二月│      │九萬九│年三月│
│  │          │        │二十二│      │千九百│三十一│
│  │          │        │日    │      │八十三│日十四│
│  │          │        │      │      │元    │時三十│
│  │          │        │      │      │      │二分許│
├─┼─────┼────┼───┼───┼───┼───┤
│三│臺灣中小企│00000000│九十四│張桂玲│新臺幣│九十四│
│  │業銀行永康│987號   │年三月│      │九萬八│年四月│
│  │分行      │        │二十二│      │千六百│七日十│
│  │          │        │日    │      │二十五│五時五│
│  │          │        │      │      │元    │十九分│
│  │          │        │      │      │      │許    │
├─┼─────┼────┼───┼───┼───┼───┤
│四│中華郵政股│局號0400│八十四│丙○○│新臺幣│九十四│
│  │份有限公司│122-1,帳│年十二│      │二萬元│年四月│
│  │南投郵局竹│號052178│月四日│      │      │二十二│
│  │山郵局    │-6號    │，九十│      │      │日十五│
│  │          │        │四年四│      │      │時十五│
│  │          │        │四日辦│      │      │分許  │
│  │          │        │理掛失│      │      │      │
│  │          │        │補副  │      │      │      │
└─┴─────┴────┴───┴───┴───┴───┘


司法院資訊處製作；財團法人民間司法改革基金會備份。
